臺灣高等法院臺南分院刑事判決　　　　　　　　九十三年度上訴字第六六號　Ｃ
　　　上　訴　人
　　　即　被　告　甲　○　○
右上訴人因違反臺灣地區與大陸地區人民關係條例等案件，不服臺灣臺南地方法院九
十二年度易字第二九三號中華民國九十三年六月十五日第一審判決（起訴案號：臺灣
臺南地方法院檢察署九十二年度偵字第六三九號），提起上訴，本院判決如左：
      主      文
原判決關於甲○○部份撤銷。
甲○○共同違反不得使大陸地區人民非法進入臺灣地區之規定，累犯，處有期徒刑陸
月，如易科罰金，以參佰元折算壹日。
      事      實
一、甲○○前於民國八十六年間，因賭博案件，經臺灣板橋地方法院判處有期徒刑五
    月確定，於八十六年十月二十一日易科罰金執行完畢。詎甲○○仍不知悔改，約
    於八十九年十月間某日與鍾錫棋（已死亡，經原審判決不受理在案）謀議，先由
    鍾錫棋向林火成（另原審以九十二年度簡字第一七四號簡易判決有期徒刑五月確
    在案）說明與大陸女子結，可賺取新臺幣（下同）二萬元費用，且去大陸之費
    用由其負責等語，嗣不久又帶甲○○到林火成之住處，介紹甲○○認識林火成，
    再由甲○○遊說林火成若與大陸地區女子王月珍辦理假結婚，使之得以申請入境
    臺灣地區，即可獲得二萬元之報酬，林火成因受利誘，竟與甲○○、鍾錫棋、及
    大陸地區男子張高峰共同基於使大陸地區人民非法進入臺灣地區之共同犯意聯絡
    ，於八十九年十月三十一日由甲○○與林火成共同搭機前往大陸地區福建省，介
    紹林火成與無結婚真意之大陸地區女子王月珍（偽造文書部分，業經臺灣新竹地
    方法院判處有期徒刑四月，緩刑二年確定）認識。又甲○○、鍾錫棋復與林火成
    及大陸地區女子王月珍、大陸地區男子張高峰共同基於明知為不實之事項而使公
    務員登載於職務上所載公文書後行使之概括犯意聯絡，先由甲○○、張高峰陪同
    林火成、王月珍於八十九年十一月十六日，在福建省寧德市公證處辦理結婚登記
    手續後，取得寧德市公證處所制作之「中華人民共和國福建省寧德市結婚公證書
    」，及寧德地區民政局所制作之「中華人民共和國結婚證」，甲○○與林火成隨
    即於八十九年十一月二十三日一同返臺。翌日，林火成即持內容不實之「中華人
    民共和國福建省寧德市結婚公證書」與「中華人民共和國結婚證」，前往雲林縣
    警察局斗六分局莿桐分駐所，填具「大陸地區人民進入臺灣地區保證書」後，在
    上開保證書上簽名蓋章，並將上開保證書交予承辦警員，且向承辦業務之員警謊
    稱王月珍係其配偶，致該管不知情之員警於其職務上所掌之公文書即該保證書之
    「對保或證明機關（構）簽註意見欄」登載不實之配偶資料，致生損害該莿桐分
    駐所對於保證書管理之正確性。又於八十九年十二月二日由甲○○陪同林火成，
    持「中華人民共和國福建省寧德市結婚公證書」，向財團法人海峽交流基金會驗
    證獲准後，取得該基金會所制作之「財團法人海峽交流基金會證明書」，乃於八
    十九年十二月八日持上開「中華人民共和國福建省寧德市結婚公證書」及「財團
    法人海峽交流基金會證明書」，前往雲林縣莿桐鄉戶政事務所，填具「結婚登記
    申請書」申請辦理結婚之戶籍登記及身分證配偶欄之登記，致使該管承辦之公務
    員不知有偽，而將不實之配偶資料登載於其職務上所掌之戶籍公文書上，及在林
    火成之身分證配偶欄上記載其配偶為王月珍，足生損害於戶政機關對於戶籍管理
    之正確性。至八十九年十二月十三日，林火成再「代」申請人王月珍填具「大陸
    地區人民進入臺灣地區旅行證申請書」，並檢具前開「大陸地區人民進入臺灣地
    區保證書」、結婚公證書、結婚證、財團法人海峽交流基金會證明書、戶籍登記
    謄本等資料，以「配偶來臺探親」為由，向內政部警政署入出境管理局申請王月
    珍入境，使該管公務員不知有偽，而登載「林火成與王月珍於八十九年十一月十
    六日結婚」等不實事項於該旅行證申請書之公文書上，並據此發給王月珍八九入
    出字第三三Ｏ九六二五二號入境許可證，及中華民國台灣地區旅行證，致王月珍
    於九十年二月二十七日得以持用該許可證、旅行證，向我國海關驗關人員佯稱配
    偶探親而入境臺灣地區，均足生損害於警政機關對於入出境管理之正確性，因而
    違反不得使大陸地區人民非法進入臺灣地區之規定。王月珍獲准入境後，隨即由
    不知情之許萬明帶往臺北市○○區○○街九七號三樓，而未與林火成共同居住。
    嗣於九十年六月十四日林火成與王月珍復承前開共同基於行使使公務員登載不實
    事項於職務上所掌公文書之概括犯意聯絡，二人協議假離婚，並於簽立兩願離婚
    書後，前往雲林縣莿桐鄉戶政事務所辦理假離婚登記手續，申請辦理離婚之戶籍
    登記，致使該管承辦之公務員不知有偽，將此不實事項登載於其職務上所掌之公
    文書即戶籍登記簿上，足生損害於戶政機關對於戶籍管理之正確性。嗣王月珍於
    九十年六月二十三日，在彰化縣彰化市○○路一七四巷十五號旅館一一二室投宿
    時，適遇員警臨檢而查獲上情。
二、案經臺灣雲林地方法院檢察署檢察官自動檢舉簽分及彰化縣警察局彰化分局報由
    臺灣彰化地方法院檢察署檢察官呈請臺灣高等法院檢察署令轉臺灣臺北地方法院
    檢察署檢察官偵辦，復由該署檢察官呈請臺灣高等法院檢察署令轉臺灣新竹地方
    法院檢察署檢察官偵辦，再由該署檢察官呈請臺灣高等法院檢察署令轉臺灣雲林
    地方法院檢察署檢察官偵查起訴。
      理      由
一、右揭事實業據被告於本院審理時坦承不諱（見本院卷第三三、四二頁），核與（
    一）證人鍾錫棋於警訊及檢察官訊問時供稱：伊有介紹甲○○給林火成認識，因
    為伊知道甲○○有在仲介婚姻，是由甲○○帶林火成往大陸辦理結手續等語（
    見九十二年偵字第四四五０號卷第十四頁反面、十五頁、九十一年度他字第二九
    六號卷第三一頁）；及（二）證人林火成於警訊、偵查、及原審時供證：當初是
    鍾錫棋主動來找伊，不是伊向鍾錫棋表明結婚意願，他說伊去大陸和大陸女子結
    ，可賺點零用錢，並說大陸新娘若娶回台灣，他們會去帶走，鍾錫棋百分之百
    知道伊是辦假結婚，鍾錫棋當初和伊他談價格說可得報酬二萬元臺幣，另在大陸
    的吃住都由鍾錫棋負責，鍾錫棋不曾陪大陸女子到伊家，都是甲○○帶來的。鍾
    錫棋介紹假結婚後，伊與甲○○接洽方式是鍾錫棋帶甲○○到伊家來，在伊家廚
    房喝酒時，甲○○告訴伊，在高雄坐飛機時會先給伊一萬元，至香港時會再給伊
    一萬元，鍾錫棋在旁都有聽到。後來在大陸、臺灣辦理相關的證件，都是甲○○
    帶伊去的，因伊都不會，甲○○叫伊拿什麼證件伊就拿。而二萬元伊也花掉了，
    伊與王月珍於大陸地區辦理結手續後，伊於八十九年十一月廿三日入境，於同
    年十二月左右（正確日期不詳），至雲林縣莿桐鄉戶政事務辦理結登記，王月
    珍於九十年二月廿七日入境，人蛇有打電話通知伊，但伊沒有看到王月珍，亦未
    前來伊家居住，王月珍是何人去接機，帶往何處，伊不知道，伊與王月珍於九十
    年六月十四日辦好離手續等語（見彰化縣警察局彰化分局第一二０八五號卷第
    五、六、八頁、九十一年度他字第二九六號卷第二十三頁反面、第三五頁至第三
    六頁、原審卷第二七頁反面）；與（三）證人王月珍於偵查時供證：伊是大陸地
    區人民，透過大陸男子「小高」介紹認識林火成，伊與林火成一開始心裡都明白
    是假結，伊是與林火成假結婚為由而進入臺灣地區，伊來台灣均住在台北等語
    大致相符（見九十年度偵字第六號卷第五頁至第六頁、彰化地方法院檢察署第四
    四五０號卷第六頁）。
二、上開事實並有大陸地區人民進入臺灣地區旅行證申請書、財團法人海峽交流基金
    會證明書、大陸地區人民進入臺灣地區保證書、中華人民共和國福建省寧德市結
    婚公證書、戶籍謄本（以上見九十二年度偵字第六三九號卷第一七頁至第二二頁
    ）、雲林縣莿桐鄉戶政事務所函暨後附之結婚登記申請書（見九十年度偵字第一
    六七０四號卷第七頁至第八頁）、王月珍之中華民國臺灣地區旅行證、中華人民
    共和國結婚證（見彰警分刑字第一二０八五號卷第一六頁、十九頁）等影本各一
    份；離婚戶籍資料及臺灣新竹地方法院九十一年度易字第七六二號王月珍偽造文
    書判決書影本各一份（見彰警分刑字第一二０八五號卷第一四頁、九十二年度偵
    字第六三九號卷第一二頁）；被告甲○○與證人林火成於八十九年十月三十一日
    出境時均係搭乘ＣＩ六五三號班機，於八十九年十一月二十三日入境時則搭乘Ｃ
    Ｉ六二八號班機之入出境資料二紙影本可按（見九十年度偵字第四四五０號卷第
    一六頁、第一七頁）。
三、綜合以觀，被告有與已故鍾錫棋、證人林火成，及大陸地區男子張高峰共同使大
    陸地區人民王月珍非法進入臺灣地區之犯行，及與已故鍾錫棋、證人林火成、大
    陸地區男子張高峰、證人王月珍等人共同使前開莿桐分駐所、戶政機關、內政部
    警政署入出境管理局等公務單位承辦人員將上開不實事項登載於職務上所掌公文
    書，並行使之，足生損害於上開公務單位對於保證書、入出境管理、戶籍管理之
    正確性等犯行，至堪認定；其事證明確，犯行堪以認定。
四、按臺灣地區與大陸地區人民關係條例第七十九條第一項處罰違反同條例第十五條
    第一款所定使大陸地區人民非法進入臺灣地區罪，凡非經合法手續進入者皆包含
    之。行為人使大陸地區人民以假結婚真入境之脫法方式，進入臺灣地區，即該當
    本罪，自非以偷渡者為限（最高法院九十二年度台上字第四十號判決意旨參照）
    。核被告甲○○所為，係犯刑法第二百十六條、第二百十四條行使使公務員登載
    不實公文書罪。又使大陸地區女子王月珍非法進入臺灣地區，係違反臺灣地區及
    大陸地區人民關係條例第十五條第一款不得使大陸地區人民非法進入臺灣地區之
    規定，應依修正前同法第七十九條第一項之規定處罰。被告甲○○行為後，臺灣
    地區及大陸地區人民關係條例第七十九條於九十二年十月二十九日修正公布，九
    十二年十二月三十一日施行，修正前第七十九條第一項規定：「違反第十五條第
    一款規定者，處五年以下有期徒刑、拘役或科或併科新台幣五十萬元以下罰金。
    」，修正後第七十九條第一項、第二項規定：「違反第十五條第一款規定者，處
    一年以上七年以下有期徒刑，得併科新臺幣一百萬元以下罰金。意圖營利而犯前
    項之罪者，處三年以上十年以下有期徒刑，得併科新臺幣五百萬元以下罰金。」
    經比較新舊法規定，以舊法較有利於被告，自應適用修正前臺灣地區及大陸地區
    人民關係條例第七十九條第一項處斷。
五、又起訴法條雖僅引用刑法第二百十六條、第二百十四條行使使公務員登載不實公
    文書罪部分，但被告甲○○尚有違反修正前臺灣地區及大陸地區人民關係條例第
    七十九條第一項之非法使大陸地區人民進入臺灣地區罪，本即在起訴事實範圍內
    ，且經臺灣雲林地方法院檢察署公訴檢察官於原審當庭表明補充上開法條（見原
    審卷第一四四頁反面），併此敘明。又已故鍾錫棋既親自告知證人林火成去大陸
    與大陸女子結可賺取二萬元，且負責證人林火成去大陸所花之費用，如前所示
    ，則已故鍾錫棋就共同使大陸地區女子王月珍非法進入臺灣地區之犯行，與被告
    甲○○、證人林火成、大陸人士張高峰，即四人間有犯意聯絡及行為分擔，均為
    共同正犯，公訴人起訴書內對已故鍾錫棋未一併論及，尚有未洽，併此明。另
    已故鍾錫棋有參與告知證人林火成去大陸假結婚可賺取二萬元之事，則對合議之
    被告甲○○與證人林火成去大陸，和大陸人士王月珍辦理假結婚，及事後如何行
    使明知為不實之事項而使公務員登載於職務上所掌公文書等構成要件之行為，自
    不可諉為不知，是已故鍾錫棋與被告甲○○與證人林火成、大陸女子王月珍、大
    陸人士張高峰就行使明知為不實之事項而使公務員登載於職務上所掌公文書之犯
    行，五人間有犯意聯絡及行為分擔，均為共同正犯，公訴人起訴認為已故鍾錫棋
    此部分行為僅屬幫助犯（見起訴書第四頁），亦有未洽，亦併此明。
六、又被告甲○○先後使公務員在職務上所掌之公文書為不實登載而後行使之行為，
    均時間緊接，所犯罪名相同，顯均係出於概括犯意而為之，為連續犯，依刑法第
    五十六條之規定以一罪論。再被告使公務員在職務上所掌之公文書為不實登載後
    ，復持以行使，其使公務員在職務上所掌之公文書登載不實之低度行為已為行使
    之高度行為所吸收，不另論罪。再被告甲○○所犯修正前臺灣地區與大陸地區人
    民關係條例第七十九條第一項之非法使大陸地區人民進入臺灣地區罪及刑法第二
    百十六條、第二百十四條之行使使公務員登載不實罪，二罪間有方法結果之牽連
    關係，應從一重之修正前臺灣地區與大陸地區人民關係條例第七十九條第一項處
    斷。被告甲○○前於八十六年間，因賭博案件，經臺灣板橋地方法院判處有期徒
    刑五月確定，於八十六年十月二十一日易科罰金執行完畢，有臺灣高等法院被告
    全國前案紀錄表一份在卷可參，其於五年內，再犯本件之罪，均為累犯，皆應依
    刑法第四十七條規定，加重其刑。
七、原審予以論罪科刑，固非無見，惟查（一）原審判決先於理由內記載證人林火成
    有供證：「．．．當初是鍾錫棋主動來找他，不是他向鍾錫棋表明結婚意願，鍾
    錫棋百分之百知道他是辦假結婚，鍾錫棋當初和他談價格說可得報酬二萬元臺幣
    ，另在大陸的吃住都由鍾錫棋負責．．．在他家廚房喝酒時，甲○○告訴他，在
    高雄坐飛機時會先給他一萬元，至香港時會再給他一萬元，鍾錫棋在旁都有聽到
    ，後來在大陸、臺灣辦理相關的證件，都是甲○○帶他去的．．．」等語（見原
    判決書第四頁第十一至第十六行），乃採擇證人林火成上開證言，認定已故鍾錫
    棋有共同參與本件全部犯罪事實之行為，然事實欄內對於其有參與非法使大陸地
    區人民進入臺灣地區之事宜，並未記載，嗣於理由內亦未認定已故鍾錫棋對於本
    件全部犯行有共犯關係，有理由失其依據，及理由矛盾之違法。（二）原審對於
    被告與證人林火成前往雲林縣警察局斗六分局莿桐分駐所，填具「大陸地區人民
    進入臺灣地區保證書」並向承辦業務之員警謊稱王月珍係其配偶，致該管不知情
    之員警於其職務上所掌之公文書即該保證書之「對保或證明機關（構）簽註意見
    欄」登載不實之配偶資料，有「致生損害該莿桐分駐所對於保證書管理之正確性
    」之事實，疏未記載，亦有未洽。（三）於八十九年十二月十三日，證人林火成
    係「代」申請人王月珍填具「大陸地區人民進入臺灣地區旅行證申請書」，並檢
    具大陸地區人民進入臺灣地區保證書、結婚公證書、結婚證、財團法人海峽交流
    基金會證明書、戶籍登記謄本等資料，以「配偶來臺探親」為由，向內政部警政
    署入出境管理局申請王月珍入境，如前所述，原審對上情未詳加認定，亦有可議
    。被告上訴意旨，以原審量刑太重，指摘原判決不當，雖非全然無理由，惟原判
    決既有上開可議之處，自屬無可維持，應由本院將被告部分撤銷改判。爰審酌被
    告甲○○為貪圖利益而使大陸地區女子非法進入臺灣地區，影響政府對入出境及
    戶籍管理之正確性，影響社會治安，惟念其於本院時供承犯行，請求原諒，及蒞
    庭公訴人亦以被告坦承犯行，犯後態度良好，請求本院能審酌並予從輕量刑（見
    本院卷第三三頁）等一切情狀，爰量處如主文第二項所示之刑，並諭知易科罰金
    之折算標準。又財團法人海峽交流基金會證明書、中華人民共和國福建省寧德市
    結婚公證書、中華民國臺灣地區旅行證、中華人民共和國結婚證等文件，雖為共
    犯王月珍所有，且係供犯罪所用之物，然未扣案，為免將來執行困難，爰不為沒
    收之諭知。
九、同案被告鍾錫棋於原審審理時，於九十三年二月二日死亡，業經原審判決不受理
    在案，不另論述，併此明。
據上論斷，應依刑事訴訟法第三百六十九條第一項前段，第三百六十四條，第二百九
十九條第一項前段，修正前臺灣地區與大陸地區人民關係條例第七十九條第一項，刑
法第二條第一項但書，第十一條前段，第二十八條，第四十一條第一項前段，第五十
六條，第二百十六條，第二百十四條，第五十五條，第四十七條，罰金罰鍰提高標準
條例第一條前段，第二條，判決如主文。
本案經檢察官劉欽銘到庭執行職務。
中    華    民    國      九十三      年      十      月      十四      日
                                  臺灣高等法院臺南分院刑事第一庭
                                      審判長法官  黃    崑    宗
                                            法官  蔡    長    林
                                            法官  田    平    安
右正本證明與原本無異。
如不服本判決，應於判決送達後十日內向本院提出上訴狀，其未敘述理由者並應於提
出上訴狀後十日內向本院補提理由書（應附繕本)。
                                      法院書記官  劉    岳    文
中    華    民    國      九十三      年      十      月      十五      日
附錄法條：
臺灣地區與大陸地區人民關係條例第十五條第一款：左列行為不得為之：
一  使大陸地區人民非法進入臺灣地區。
臺灣地區與大陸地區人民關係條例第七十九條第一項：
違反第十五條第一款規定者，處五年以下有期徒刑、拘役或科或併科新台幣五十萬元
以下罰金。
刑法第二百十四條：明知為不實之事項，而使公務員登載於職務上所掌之公文書，足
                  以生損害於公眾或他人者，處三年以下有期徒刑、拘役或五百元
                  以下罰金。
刑法第二百一十六條：行使第二百十條至第二百十五條之文書者，依偽造、變造文書
                    或登載不實事項或使登載不實事項之規定處斷。
